臺灣高等法院刑事判決　　　　　　　　　　　　九十一年度上更(一)字第一六五號
　　上訴人即自訴人　丙○○○有限公司
　　兼 右 代 表 人　甲○
　　共 同 代 理 人　王振志律師
　　被　　　　　告　乙○○
　　選 任 辯 護 人　蕭顯忠.
右上訴人因被告偽造文書案件，不服臺灣板橋地方法院八十六年度自字第一五九號，
中華民國八十七年八月四日第一審判決，提起上訴，經判決後，由最高法院發回更審
，本院判決如左：
    主  文
上訴駁回。
    理  由
一、自訴意旨略以：乙○○係自訴人甲○之次子，李明朝係甲○之女婿（業經判處有
    期徒刑二月確定）。乙○○於民國（下同）七十六年元月間趁甲○所設立之丙○
    ○○有限公司（下稱財發公司）財務困難，甲○及財發公司授權乙○○將所有台
    北縣鶯歌鎮○○段（原為鶯歌段鶯歌小段）第三一三、三一七、三一八號三筆土
    地出售以償還財發公司所積欠合作金庫之債務，並由甲○及財發公司於七十六年
    一月十八日出具授權書乙紙及印鑑章交付乙○○以為憑證之際，當時授權書上內
    容並未載明土地地號及房屋門牌號碼，僅口頭授權乙○○僅得將前述有授權之三
    筆土地地號填入授權書內，乙○○取得該空白授權書後，因與李明朝另投資設立
    之磁寶公司，七十六年四月二十七日李明朝明知甲○僅授權乙○○得出售台北縣
    鶯歌鎮○○段第三一三、三一七、三一八號三筆土地（林明朝為見證人），竟與
    乙○○通謀，要求乙○○將同段三一九、三三八、三八八號三筆土地分別設定虛
    偽之本金最高限額新台幣（下同）肆佰萬元、肆佰萬元及捌拾萬元抵押權予李明
    朝，以解決李明朝與乙○○間之債務，而損害於自訴人（自訴狀所載事實）。李
    明朝以上開虛偽設定方式取得抵押權後，再由乙○○以代售自訴人所有中正段第
    四０一地號等土地而藉詞代自訴人清償上開根本不存在之抵押借款三百萬元為詞
    ，而由彼二人七十六年七月八日塗銷該抵押權，致乙○○因此獲得三百萬元之不
    法利益，致生損害於自訴人（原審卷二第二０三頁背面所提自訴意旨狀所載增加
    事實），因認被告乙○○此部分犯行涉有刑法第二百十六條、第二百十條、第二
    百十四條、第二百十七條盜用印文罪，刑法第三百三十五條第一項侵占既遂罪，
    而與前開所犯偽造文書罪嫌有方法目的之牽連犯裁判上一罪關係。
二、按案件曾經判決確定者，應諭知免訴之判決，刑事訴訟法第三百零二條第一款定
    有明文。又訴訟上所謂一事不再理之原則，關於實質上一罪或裁判上一罪，亦均
    有其適用，最高法院六十年台非字第七七號著有判例可參。
三、經查：
(一)、自訴人甲○與財發公司曾於本件八十六年四月十九日提起自訴前之七十七年二月
    二十四日對被告乙○○提起告訴，告訴狀內容略為：「自訴人所經營之財發公司
    經營需款週轉，委被告乙○○出售台北縣鶯歌鎮○○段第四０一、四０二、三九
    一、三九二、三九五、三九六、三九七、三九八號八筆土地，但乙○○在取得前
    開印章及印鑑證明後將土地過戶他人後，侵占價款花用，且將甲○所有台北縣鶯
    歌鎮○○段第三０一、三０四、三八八號三筆土地及財發公司所有台北縣鶯歌鎮
    ○○段第三０二、三０三、三０八號土地，登記為乙○○所有，又將台北縣鶯歌
    鎮○○段第三一九號土地，自行設定抵押權，被告行為觸犯偽造文書、侵占、背
    信罪嫌」等語，有卷附告訴狀影本可查。
(二)、該案經臺灣板橋地方法院檢察署（前臺灣臺北地方法院板橋分院檢察處）認被告
    乙○○涉有行使偽造文書、使公務員登載不實、背信等罪，以七十七年度偵字第
    一七八六、二四六０號案提起公訴，經原審認被告涉有偽造文書罪行，於七十八
    年六月二十三日以七十七年度訴字第六八二號判處有期徒刑二年四月，減為有期
    徒刑一年二月；嗣經本院撤銷原判決，認被告涉有背信犯行，於八十一年五月二
    十九日以八十年度上更（三）字第五七號判處有期徒刑一年六月，減為有期徒刑
    九月，再減為有期徒刑四月十五日，並於八十一年十月十九日經最高法院以八十
    一年度台上字第五八八三號駁回上訴確定，有上開各審判決書在卷可稽。
(三)、前開七十七年度偵字第一七八六、二四六０號起訴書所載之犯罪事實第一行至第
    七行，已略載明：「乙○○係自訴人甲○之次子，乙○○於七十六年元月間趁甲
    ○所設立之丙○○○有限公司（下稱財發公司）財務困難，甲○及財發公司授權
    乙○○將所有台北縣鶯歌鎮○○段第三一三、三一七、三一八號三筆土地出售以
    償還財發公司所積欠之債務，並由甲○及財發公司於七十六年一月十八日出具授
    權書乙紙及印鑑章交付乙○○以為憑證之際，當時授權書上內容並未載明土地地
    號及房屋門牌號碼，僅口頭授權乙○○僅得將前述有授權之三筆土地地號填入授
    權書內，乙○○取得該空白授權書後，竟意圖為自己不法利益，偽刻許進發之印
    章加蓋其上，並偽造許進發之印章加蓋於上，偽造許進發署押，足以生損害於許
    進發」。
(四)、原審雖認被告乙○○涉有偽造文書罪行，於七十八年六月二十三日以七十七年度
    訴字第六八二號判處有期徒刑二年四月，減為有期徒刑一年二月，但就起訴書所
    載之前開：「台北縣鶯歌鎮○○段第三一三、三一七、三一八號三筆土地，於七
    十六年一月二十二日設定抵押權後，在七十六年五月二十日出售予林清提部分」
    ，業為無罪判決（因公訴人認此部分與判決有罪部分有事實上一罪或裁判上一罪
    關係，不另為無罪諭知）。
(五)、該案上訴後，本院八十年度上更（三）字第五七號判決所認定之事實略為：「七
    十六年元月十八日，甲○及財發公司授權甲○之子乙○○出售之台北縣鶯歌鎮○
    ○段第三０二、三０三、三０八、三一九、三０一、三０四、三八八號七筆土地
    ，用資清償財發公司債務，並出具授權書，且將印鑑章及印鑑證明均交乙○○，
    但乙○○意圖為自己不法之利益，基於概括犯意，將台北縣鶯歌鎮○○段第三０
    二、三０三、三０八、三０一、三０四、三八八號六筆土地，先於七十六年七月
    二日以低價登記為其本人所有，並於同年七月十三日將第三一九號土地設定最高
    限額抵押權二百萬元予其本人，再於同年九月二十三日，將其中五筆（即台北縣
    鶯歌鎮○○段第三０一、三０二、三０三、三０四、三０八號五筆土地）出售予
    林清提得款獲利，致生損害於甲○及財發公司」。判決理由中並敘明對台北縣鶯
    歌鎮○○段第三一三、三一七、三一八號、第三三八號、四０一號土地部分均不
    另為無罪諭知。
(六)、八十一年十月十九日經最高法院以八十一年度台上字第五八八三號駁回上訴確定
    。
(七)、自訴人於該案確定後，將原提起告訴之事實所本之同一張授權書（原審卷第四一
    頁、第四三頁），授權書所載為三十三筆土地包括台北縣鶯歌鎮○○段（原為鶯
    歌段鶯歌小段）第三一三、三一七、三一八號三筆土地、同段三一九、三三八、
    三八八號三筆土地、中正段第四０一地號等土地），所載之李明朝、許進發為見
    證人，授權乙○○將所有台北縣鶯歌鎮○○段（原為鶯歌段鶯歌小段）第三一三
    、三一七、三一八號三筆土地出售以償還財發公司所積欠合作金庫之債務等之事
    實，割裂授權書所列三十三筆土地其中之第三一九、三三八、三八八號三筆土地
    與中正段第四０一地號等土地，另行提起自訴，雖主張：「本件被告乙○○所犯
    罪名係偽造文書罪，與前案之背信罪名不同，另本件犯罪時間為七十六年四月廿
    三日至廿七日，與前案之七十六年六月廿三日至七月十三日相隔達二個月，而本
    案為設定抵押與前案係處分土地，及地號亦不相同，前案與本案間顯無連續犯之
    裁判上一罪關係；又本案之授權書內容不問真偽如何，形式上亦僅載明委由乙○
    ○全權處理出售事宜，並未授權被告乙○○將土地設定抵押予他人或自己，原判
    決認被告乙○○所為係本於同一授權書，亦有未符」等語，但自訴狀所記述之被
    告犯罪基礎事實即：「乙○○於七十六年元月間趁甲○所設立之財發公司財務困
    難，甲○及財發公司授權乙○○將所有台北縣鶯歌鎮○○段（原為鶯歌段鶯歌小
    段）第三一三、三一七、三一八號三筆土地出售以償還財發公司所積欠合作金庫
    之債務，並由甲○及財發公司於七十六年一月十八日出具授權書乙紙及印鑑章交
    付乙○○以為憑證之際，當時授權書上內容並未載明土地地號及房屋門牌號碼，
    僅口頭授權乙○○僅得將前述有授權之三筆土地地號填入授權書內」，與前開起
    訴書所載之事實：「乙○○係自訴人甲○之次子，乙○○於七十六年元月間趁甲
    ○所設立之財發公司財務困難，甲○及財發公司授權乙○○將所有台北縣鶯歌鎮
    ○○段第三一三、三一七、三一八號三筆土地出售以償還財發公司所積欠之債務
    ，並由甲○及財發公司於七十六年一月十八日出具授權書乙紙及印鑑章交付乙○
    ○以為憑證之際，當時授權書上內容並未載明土地地號及房屋門牌號碼，僅口頭
    授權乙○○僅得將前述有授權之三筆土地地號填入授權書內」，經比較並無不同
    ，顯係基於同一基礎事實，而屬同一事實，且係基於概括犯意為之。至於自訴人
    主張民事判決未明示授權被告將系爭房地設定抵押權予自己或他人，但刑事法院
    所為事實之認定並不受民事判決之拘束，何況，本院前開八十年度上更（三）字
    第五七號判決與最高法院以八十一年度台上字第五八八三號確定判決，明確認定
    該授權書為真正，是被告並無自訴人所主張之變造授權書之罪行，則該授權書之
    基本事實既經刑事法院認定屬自訴人授權，被告本之該授權書之受委任法律關係
    ，為授權書所載之「全權處理出售等事宜」（原審卷第三九頁），將授權書中所
    載之三十三筆土地為部分出售或設定抵押權或出售，得款之目的均在清償自訴人
    之債務，而被告縱有本件自訴所陳之：「將第三一九、三三八、三八八號三筆土
    地分別設定虛偽之本金最高限額肆佰萬元、肆佰萬元及捌拾萬元抵押權予李明朝
    ，以解決李明朝與乙○○間之債務，而損害於自訴人。李明朝以上開虛偽設定方
    式取得抵押權後，再由乙○○以代售自訴人所有中正段第四０一地號等土地而藉
    詞代自訴人清償上開根本不存在之抵押借款三百萬元為詞，而由彼二人七十六年
    七月八日塗銷該抵押權，致乙○○因此獲得三百萬元之不法利益」，被告所為仍
    屬本於同一張授權書之為自訴人處理事務，意圖為自己不法利益，而為違背其任
    務之行為，致生損害於自訴人之財產，則前案與本案既均為本於同一張授權書為
    抵押權之設定與塗銷，顯係基於概括犯意為之而屬連續犯。
(八)、自訴人就前案以判決確定之授權書再主張被告係變造文書，且自認被告變造文書
    部分經判決無罪，進而主張被告就設定抵押權部分為使公務員登載不實與盜用印
    章，顯就已經判決確定無罪部分再另行提起自訴，其自訴自屬不合法。至於自訴
    人於提起自訴後，雖於原審另主張被告涉犯刑法之侵占既遂罪（原審卷二第二０
    四頁），惟按「自訴狀並不以記載被告所犯法條為必要，法院於不妨害自訴事實
    同一性之範圍內，得自由認定事實，適用法律，不受自訴狀所記載罪名之拘束，
    亦不能僅就自訴狀記載之罪名審理。所謂自訴事實同一性之範圍，則包括實質上
    一罪及裁判上一罪之全部犯罪事實（八十八年度台上字第四一０一號判決參照）
    」。本院前案認定被告所為係犯刑法第三百四十二條第一項之背信罪，該判決書
    於理由欄第三，更明確認定被告就授權書所為之抵押權登記、買賣契約等，均在
    【授權書】之範圍，不構成犯罪。雖自訴人另認被告設定抵押權為侵占，但依前
    開判決要旨，法院僅就自訴人所主張之事實審酌，至於自訴人就其事實主張被告
    涉犯何罪嫌，此項主張並無從拘束法院。是自訴人於本案雖使用「侵占」罪嫌，
    但於本院前案業已明確認定自訴人因設定抵押權或出售獲利，屬於「背信」。
(九)、綜上，詳加比較本院八十年度上更（三）字第五七號判決所認定之事實：「七十
    六年元月十八日，甲○及之財發公司授權甲○之子乙○○出售之台北縣鶯歌鎮○
    ○段第三０二、三０三、三０八、三一九、三０一、三０四、三八八號七筆土地
    ，用資清償財發公司債務，並出具授權書，且將印鑑章及印鑑證明均交乙○○，
    但乙○○意圖為自己不法之利益，基於概括犯意，將台北縣鶯歌鎮○○段第三０
    二、三０三、三０八、三０一、三０四、三八八號六筆土地，先於七十六年七月
    二日以低價登記為其本人所有，並於同年七月十三日將第三一九號土地設定最高
    限額抵押權二百萬元予其本人，再於同年九月二十三日，將其中五筆（即台北縣
    鶯歌鎮○○段第三０一、三０二、三０三、三０四、三０八號五筆土地）出售予
    林清提得款獲利，致生損害於甲○及財發公司」。與本件自訴所主張之事實即：
    「乙○○係自訴人甲○之次子，李明朝係甲○之女婿（業經判處有期徒刑二月確
    定）。乙○○於七十六年元月間趁甲○所設立之財發公司財務困難，甲○及財發
    公司授權乙○○將所有台北縣鶯歌鎮○○段（原為鶯歌段鶯歌小段）第三一三、
    三一七、三一八號三筆土地出售以償還財發公司所積欠合作金庫之債務，並由甲
○及財發公司於七十六年一月十八日出具授權書乙紙及印鑑章交付乙○○以為憑
    證之際，當時授權書上內容並未載明土地地號及房屋門牌號碼，僅口頭授權乙○
    ○僅得將前述有授權之三筆土地地號填入授權書內，乙○○取得該空白授權書後
    ，因與李明朝另投資設立之磁寶公司，七十六年四月二十七日李明朝明知甲○僅
    授權乙○○得出售台北縣鶯歌鎮○○段第三一三、三一七、三一八號三筆土地（
    林明朝為見證人），竟與乙○○通謀，要求乙○○將同段三一九、三三八、三八
    八號三筆土地分別設定虛偽之本金最高限額新台幣肆佰萬元、肆佰萬元及捌拾萬
    元抵押權予李明朝，以解決李明朝與乙○○間之債務，而損害於自訴人（自訴狀
    所載事實）。李明朝以上開虛偽設定方式取得抵押權後，再由乙○○以代售自訴
    人所有中正段第四０一地號等土地而藉詞代自訴人清償上開根本不存在之抵押借
    款三百萬元為詞，而由彼二人七十六年七月八日塗銷該抵押權，致乙○○因此獲
    得三百萬元之不法利益，致生損害於自訴人（原審卷二第二０三頁背面所提自訴
    意旨狀所載增加事實）」。可見均係被告基於同一張授權書所為之授權書上所載
    不同筆土地之抵押權設定或塗銷，被告就其中三一九號土地於七十六年七月十三
    日設定抵押權部分之犯行既經判決確定，則其於七十六年四月二十七日將三一九
    、三三八、三八八號三筆土地分別設定抵押權，及以清償第四０一地號等土地而
    藉詞代自訴人清償上開根本不存在之抵押借款三百萬元為詞，而塗銷該抵押權等
    情，前後行為相差二月左右，方法手段相同，顯屬連續犯，至於自訴人雖特別主
    張本件自訴犯行在前，但連續犯之判決效力並非向後發生，而係及於言詞辯論終
    結前之連續犯行為，縱判決之事實未及記述論科，但被告於辯論終結前所為基於
    相同概括犯意之行為，仍為判決效力所及，是自訴人此主張亦不可取。
四、本件自訴人所主張被告涉犯之偽造文書、使公務員登載不實、侵占罪嫌，法院並
    不受其主張罪名之拘束，而自訴人所主張被告涉犯之事實，與上開已確定之背信
    罪所認定之事實犯行，均本於同一張授權書，且同為設定抵押權，有所區別者僅
    為不同筆土地與時間之先後，則與本件自訴之事實顯有連續犯之關係，至於自訴
    人於提起自訴後，在八十六年六月二十三日，具狀就原自訴狀之事實，加上：「
    乙○○以代售自訴人所有中正段第四０一地號等土地而藉詞代自訴人清償上開根
    本不存在之抵押借款三百萬元為詞，而由彼二人七十六年七月八日塗銷該抵押權
    ，致乙○○因此獲得三百萬元之不法利益，致生損害於自訴人（原審卷二第二０
    三頁背面所提自訴意旨狀所載增加事實）」，因認被告乙○○此部分犯行涉有刑
    法第三百三十五條第一項侵占既遂罪，此部分被告所為，與前開設定抵押權均本
    於同一授權書為之，自訴人雖就此主張被告係犯刑法第三百三十五條第一項侵占
    既遂罪嫌，但核被告所為應屬背信，且其就本件自訴所為各節均與已判決之前開
    部分係基於概括犯意為之，而屬連續犯之裁判上一罪關係，自均為前案確定判決
    效力所及，依前開說明，自應就本件為免訴之判決。原審判決認自訴人所認與前
    開確定判決所認背信犯罪，有方法結果之牽連關係，為牽連犯，有裁判上之罪不
    可分關係，屬同一事件，為前案判決效力所及，對被告乙○○為免訴判決，在理
    由說明雖稍簡略且誤連續犯為牽連犯，但判決結果為免訴與本院所認定並無不同
    ，是原判決就被告乙○○所涉罪嫌為免訴之判決結果，經核並無不合。自訴人上
    訴仍執陳詞，指摘原判決不當，請求撤銷改判，為無理由，應予駁回。
五、據上論斷，應依刑事訴訟法第三百六十八條，判決如主文。
中      華      民      國      九十一      年      四      月    三十  日
                              臺灣高等法院刑事第七庭
                                  審判長法  官  吳  啟  民
                                        法  官  林  瑞  斌
                                        法  官  施  俊  堯
右正本證明與原本無異。
如不服本判決應於收受送達後十日內向本院提出上訴書狀，其未敘述上訴之理由者並
得於提起上訴後十日內向本院補提理由書（均須按他造當事人之人數附繕本）。
                                        書記官  陳  彥  蕖
中      華      民      國      九十一      年      四      月    三十  日
